臺灣臺南地方法院民事判決　　　　　　 91年度簡上字第156號
上　訴　人　　乙○○
　　　　　　　甲○○
共　　　同
訴訟代理人　　蘇新竹律師
　　　　　　　張清富律師
被上 訴 人　　丙○○
訴訟代理人　　陳清白律師
複　代理人　　陳正芳律師
　　　　　　　陳慈鳳律師
上列當事人間請求確認本票債權不存在事件，上訴人對於中華民
國91年4月18日本院臺南簡易庭90年度南簡字第1527號第一審判
決提起上訴，本院於94年8月30日言詞辯論終結，判決如下：
    主  文
原判決廢棄。
確認被上訴人執有臺灣臺南地方法院八十四年度票字第五五七四
號本票准予強制執行裁定所示以上訴人名義於民國八十四年八月
十二日所共同簽發，票面金額新臺幣伍佰肆拾萬玖仟陸佰捌拾
元，到期日為民國八十四年十月三十一日之本票債權不存在。
第一、二審訴訟費用由被上訴人負擔。
    事  實
甲、上訴人方面：
一、聲明：求為判決：(一)原判決廢棄。(二)確認被上訴人執有臺灣
    臺南地方法院84年度票字第5574號本票准予強制執行裁定所
    示以上訴人名義於民國84年8月12日所共同簽發，票面金額
    新臺幣（下同）5,439,680元，到期日為84年10月31日之本
    票（票號284984號，如附表一所示，下稱系爭本票）債權不
    存在。(三)第一、二審訴訟費用由被上訴人負擔。
二、陳述：除與原判決記載相同者，茲引用之外，補稱：
  (一)上訴人乙○○與被上訴人、訴外人賴銘瑞原本合夥出資興建
    「家專大亨」房屋，出資比例分別為百分之三十、百分之四
    十、百分之三十，各出資24,000,000元、24,000,000元、
    32,000,000元，合計80,000,000元，上訴人乙○○與賴銘瑞
    係以賴銘瑞所有及二人所購土地向臺南市第三信用合作社中
    華分社貸款，另額外貸款2,000,000元作為興建上開房屋之
    週轉金，利息均由二人共同負擔。83年3月正式開始集資，
    被上訴人毀約不願出資，改以借款方式提供資金，由上訴人
    乙○○擔任法定代理人之世緣建設股份有限公司（下稱世緣
    公司）向被上訴人借得32,000,000元，利息約定每萬元月息
    6分，雙方並簽立金錢借貸契約書為證。嗣因前述房屋興建
    及出售順利，迄於84年初，又應被上訴人之要求，更改借款
    為投資，但約定前已支付及未付利息照算。84年8月間，上
    訴人乙○○又應被上訴人要求，將最後未賣出四戶房屋（A
    、B3、E、L棟）過戶給被上訴人，以保障其權益。被上訴人
    自84年8月1日起即陸續要求上訴人乙○○返還其合夥出資本
    息，因當時尚需支付其他施工中工程款，上訴人乙○○始會
    在帳簿頁面簽名，由被上訴人指定上訴人甲○○背書，以令
    被上訴人暫緩請求本金之償還。然被上訴人仍於84年8月5日
    、84年8月12日帶人前來工地索回部分資金，上訴人因有工
    程款未付，無法償還被上訴人本息，才會應被上訴人要求簽
    發本票8紙交上訴人收執，以上各紙本票票據號碼均互相連
    接，顯為同一本票簿簽發。被上訴人持有之本票如附表所示
    ，發票日為84年8月5日或84年8月12日，到期日在84年8月、
    9月、10月之三個月份間，如係借款，借款及利息通常均整
    數，且清償期應不會如此接近。至84年8月12日簽發2張本票
   （系爭本票、附表二編號8），惟到期日不同，始分開簽發。
    系爭本票與附表二編號1至6係為返還被上訴人出資利息，附
    表二編號7係為返還被上訴人之出資額15,200,000元（32,00
    0,000-12,700,000-4,100,000=15,200,000），另外出資額
    之返還係以發票人世緣公司，發票日84年8月1日、84年8月2
    日，付款人均合作金庫臺南支庫，支票號碼：0000000、000
    0000號，面額12,700,000元、4,100,000元之支票支付。退
    還出資及利息方式有匯現金、簽發公司支票或交付客票予被
    上訴人等方式，因支票尚未到期，故未立即收回系爭本票，
    俟支票兌現後，被上訴人表示本票因故無法返還，為遷就被
    上訴人，始未於協議書中提及本票乙事，事後亦未能取回。
    嗣因於85年3月27日簽訂協議書，結束合夥之權利義務關係
    ，而合夥因清算解析，其權利義務已有變更，系爭本票債權
    已不存在，兩造亦無其他債權債務關係存在，被上訴人自不
    得主張享有系爭本票之票據權利。
  (二)被上訴人於上訴人提出詐欺案件偵查中（90年度發查字第41
    0號卷93年3月29日訊問筆錄）陳稱：「（當初為何要申請強
    制執行？）我當初沒還告訴人（上訴人乙○○）本票，是擔
    心他不依協議書履行，後來果然如此，為了保障權益申請強
    執。（你所要強制執行之債權是不是對協議書第二點及其違
    約的賠償？）是的。」，其亦承認系爭本票係合夥關係所生
    ，與所主張消費借貸無關。
  (三)至被上訴人提出之帳冊頁紙，係被上訴人於84年8月23日偕
    同上訴人計算利息並要求上訴人支付，上訴人為資金週轉調
    度方便，始書立其上之字樣，依上開帳冊頁紙所示，上訴人
    係表示自84年8月20日至84年11月20日應付之款項（應給付
    他人工程款），希望被上訴人協助，倘無法全力配合，至少
    能就8月20日1,230,000元，9月30日之2,423,144元含上訴人
    的工程款，希望相助通過再處理（8月23日），惟所稱相助
    係指暫時停止支付本息，以便上訴人乙○○有資力給付帳冊
    頁紙所示其他工地之工程款，並不是借貸之意，此觀之兩造
    於84年8月23日所書寫之計算表（被上訴人之筆跡）及上訴
    人統計之被上訴人取回本金利息一覽表即可知悉。而系爭本
    票發票日為84年8月12日，到期日為84年10月31日，與上訴
    人乙○○簽署日期之8月23日，首末二筆款項日期（84年8月
    20日、84年11月20日）均不相干，亦無有關利息之約定，不
    能證明被上訴人有借給上訴人5,439,680元。
  (四)被上訴人固有於83年4月30日匯款1,500,000元至上訴人乙○
    ○設於合作金庫第0000000000000號帳戶內，而貸予上訴人
    乙○○上開款項，惟上訴人乙○○已於83年5月1日簽發同額
    、付款人合作金庫臺南支庫、受款人為被上訴人、票據號碼
    0000000號支票1紙並交付予被上訴人，被上訴人亦於83年5
    月2日將該支票存入兌現。上開匯款時間與被上訴人提出之
    帳冊頁紙記載日期為84年8月，系爭本票發票日84年8月12日
    ，相距均超過一年，該匯款應與被上訴人所稱兩造間有借貸
    事實無關。至未兌現之支票，其到期日為84年12月31日，更
    不能證明兩造於84年8月12日以前有借貸關係，亦不能證明
    上開款項為系爭本票金額之一部分。
  (五)兩造為票據之直接前後手，依票據法第13條規定，上訴人自
    得主張票據原因關係之抗辯，上訴人於原審所為主張無非係
    抗辯，被上訴人不得享有票據權利，被上訴人於原審主張其
    取得票據係因借貸金錢予上訴人，並否認上訴人所主張之簽
    發系爭本票之原因，上訴人已否認兩造間存有任何借貸關係
    ，被上訴人自應就其所主張之消費借貸關係存在之事實，負
    舉證責任，方得享有票據權利。被上訴人僅抗辯開設超商隨
    時可拿到金錢，卻無法提出如何累積貸予上訴人達5,439,68
    0元之證明，上訴人乙○○在帳冊頁紙上簽署之日期為8月23
    日，第一筆記載8月20日、最後一筆11月20日，均不相干，
    亦不能證明被上訴人貸予上訴人5,439,680元，原審復未命
    被上訴人就其主張之借貸事實為證明，遽認上訴人未盡舉證
    責任，自有不當。
三、證據：除援用第一審所提證據外，補提金錢借貸契約書、土
    地建物登記謄本、本院87年度票字第2445號本票裁定、計算
    表及被上訴人取回本金利息一覽表、支票、存摺為證。
乙、被上訴人方面：
一、聲明：求為判決：(一)上訴駁回。(二)上訴費用由上訴人負擔。
二、陳述：除與原判決記載相同者，茲引用之外，補稱：
  (一)系爭本票如係上訴人為擔保被上訴人之出資而簽發，依常理
    而言，不應出現不規則尾數之金額。兩造既於85年3月27日
    簽立協議書結束合夥關係，雙方權利義務關係應已結算清楚
    ，倘系爭本票係合夥出資之擔保而簽發，何以協議書未提及
    系爭本票，上訴人亦未請求返還系爭本票？可見系爭本票確
    與合夥無關。
  (二)偵查中，被上訴人表示有些本票未還係因雙方有債務糾紛，
    包括上訴人未依協議書內容履行等語，不知筆錄何以記成：
    「我當初沒還告訴人本票是想他不依協議書履行，後來果然
    如此，我才為了保障權益聲請執行」等語，恐有誤記。兩造
    間有多紙本票往來，偵訊時問答雙方並未詳加究明指何張本
    票，或被上訴人亦可能誤認提問人之意，實則被上訴人所稱
    「當初未返還本票，擔心其不依協議書履行」等語，所稱「
    本票」係指「家專大亨」結算所開立之15,200,000元之本票
    ，並非本件系爭5,439,680元之本票。
  (三)上訴人初於原審起訴狀表示簽發系爭本票為對被上訴人因合
    夥支付現金提供擔保，嗣於原審準備書狀(一)狀改稱：「嗣被
    告（被上訴人）要求拆夥，於雙方簽訂85年3月27日協議書
    前，被上訴人即先行結算向乙○○表示應給付多少現金予被
    上訴人，否則需先行開立本票以供擔保，乙○○即依被告（
    被上訴人）指示之金額與妻子黃晴美為共同發票人簽發多紙
    本票予被告（被上訴人），系爭本票即其中一張」，不僅前
    後不一，且既係因結算而簽發系爭本票，顯見上訴人確有積
    欠被上訴人該筆債務。
  (四)況自協議書分配表第二項觀之，遲延繳納股本者為上訴人乙
    ○○，並非被上訴人。被上訴人出資分三次履行，有上訴人
    出具之簽回條為證。金錢借貸契約書係被上訴人發現上訴人
    乙○○根本未依約出資，亦未將被上訴人與其他股東出資所
    買之土地，依約移轉登記給被上訴人，被上訴人為求自保，
    才要求上訴人乙○○寫下金錢借貸契約書，實際上無該筆借
    款之存在，且該契約書於雙方結算後已無效力。上訴人提出
    其臺南市第三信用合作社活期儲蓄存摺，欲藉以證明其於84
    年7月27日尚有存款6000餘萬元，無需向被上訴人告貸，惟
    上開存摺僅有影印至84年7月20日部分，以下全部故意遮去
    ，無從了解自84年7月21日以後之狀況，上訴人向被上訴人
    告貸之第一筆款項時間為84年8月20日，當時上訴人經濟狀
    況如何？此從上訴人不敢將之完整呈現而故意隱去，可見端
    倪。
  (五)上訴人主張「乙○○在帳冊頁紙簽名，係因工程尚在施工中
    而有部分工程款未付，請求被上訴人同意暫緩返還不足本金
    所書寫」，倘屬真實，則該帳冊頁紙上應會記載暫緩返還之
    意思才是，而非「‧‧‧希望能相助」等字眼，始符合情理
    。蓋工程投資之款項既借到手，如需暫緩返還，只要一通電
    話商量或記載寬限字樣即可，何需大費周章書寫金額及「希
    望能相助」等告貸字眼？況如上訴人所辯，倘係希望被上訴
    人暫緩抽回資金，上訴人何以在帳冊頁紙記載與他人間之工
    程款金額，顯不合常理。
  (六)而系爭本票有尾數記載，係因上訴人所告貸之金額，本來就
    有尾數，被上訴人依其請求出借款項，上訴人依約開立本票
    支付，當然會有尾數，反倒如係為擔保被上訴人出資32,000
    ,000元所簽發，則本票金額應與32,000,000元相當，不可能
    僅為5,439,680元，又出現尾數，由此判斷，系爭款項應係
    借貸較為可能。被上訴人已提出帳冊頁紙、匯款委託書證明
    上訴人有借貸之事實，上訴人亦在書狀中坦承因結算而簽發
    本票予被上訴人，倘雙方無債務存在，上訴人怎會與被上訴
    人結算？又何需簽發本票支付？如兩造間「家專大亨」案場
    有結算之必要，不論依常情或商場習慣，應會畢其功於一役
    ，一次結清，銀貨兩訖，斷無上訴人所稱先結算金錢借貸，
    再結算利潤分配之理。又借貸之本票可預先開立，帳冊頁紙
    所載係上訴人預定用錢之時間，二者縱有不符，亦在常理之
    中。系爭本票為上訴人所有，其於需用錢之際開立本票以應
    開銷，乃為自然之事，票號、日期是否相近，僅能約略看出
    上訴人何時使用較為熱絡而已，尚難以此作為分辨係用以支
    付借款或結算投資之依據。
  (七)上訴人初辯稱其與被上訴人間，除「家專大亨」房屋案外，
    並無任何金錢往來，俟被上訴人提出匯款委託書後，始改口
    已清償該筆借款，惟兩造間金錢往來頻繁，被上訴人尚執有
    另紙上訴人乙○○所簽發、金額2,000,000元、發票日84年
    12月31日、號碼：OA0000000號之支票，經到期提示未獲兌
    現，可見上訴人確有積欠被上訴人款項無誤。雖因為時隔太
    久，被上訴人無法詳列每次借款金額（被上訴人經營超商生
    意，隨時可以拿到金錢，有時以現金給付，有時以匯款給付
    ），但當初雙方既然就多筆消費借貸款項結算，就是經過雙
    方同意確認，上訴人始會簽發系爭本票。至上訴人提出之計
    算表，因其內容非常凌亂，亦未經被上訴人簽名確認，又上
    訴人提出之被上訴人取回本金利息一覽表，乃係上訴人自行
    製作，被上訴人均否認為真正。綜上所述，上訴人之上訴為
    無理由，應駁回其上訴。
三、證據：除援用第一審所提證據外，補提83年4月30日匯款委
    託書、簽回條、支票及退票理由單、本票裁定強制執行聲請
    狀及本票為證。
丙、本院依職權調閱臺灣臺南地方法院檢察署90年度偵字第4032
    號（包括90年度發查字第410號）案件刑事偵查全卷、本院
    84年度票字第5574號卷宗、本院87年度票字第2445號卷宗、
    本院89年度執字第26656號卷宗、臺灣高等法院臺南分院87
    年度上字第449號（包括本院86年度訴字第467號）民事全卷
    。
    理  由
一、本件上訴人起訴主張：上訴人乙○○與被上訴人於84年間合
    夥興建「家專大亨」房屋，被上訴人先行支付現金32,000,0
    00元，雙方於簽立後述協議書前，被上訴人即自行結算要求
    上訴人乙○○返還其出資本息，上訴人乃依被上訴人請求，
    於84年8月12日共同簽發，票號284984號，票面金額5,439,6
    80元、到期日為84年10月31日之本票1紙（如附表一所示，
    下稱系爭本票）及附表二所示本票7紙予被上訴人，除附表
    二編號7及另2紙票面金額分別為12,700,000元、4,100,000
    元支票係為支付出資額外，其餘本票均用以支付被上訴人之
    出資股款本息，上訴人並未另向被上訴人借款及收受款項，
    系爭本票不可能係雙方借貸款項之擔保。上訴人乙○○與被
    上訴人嗣於85年3月27日簽訂協議書，結束合夥之權利義務
    ，因被上訴人本票因故無法返還，上訴人為遷就被上訴人，
    始未於協議書言及本票乙事，亦未再請求返還。詎被上訴人
    不顧兩造間因合夥清算解析，其權利義務已有變更，竟執意
    持系爭本票向鈞院聲請以84年度票字第5574號裁定准予強制
    執行，由鈞院以89年度執字第26656號並囑託臺灣臺北地方
    法院89年度執助丑字第1535號對上訴人之財產為執行在案，
    上訴人自有受確認判決之法律上利益，而有提起本件確認之
    訴之必要等語。
二、被上訴人則以：系爭本票係應上訴人向被上訴人調現所簽發
    ，此有上訴人乙○○於帳冊頁紙親書之字據為證，當初上訴
    人乙○○列明其自84年8月20日至11月20日應付之款項，要
    求被上訴人相助，言明如被上訴人無法全力配合，希望能就
    84年8月20日、84年9月30日分別應付之工程款1,230,000元
    、2,423,144元及工程款，給予援助，被上訴人竭盡所能地
    陸續借予上訴人5,439,680元，上訴人始共同簽發系爭本票
    作為憑據，上訴人乙○○於帳冊頁紙親書字據載明：「8/
    00 0000000與9/00 0000000含我的工程款希望相助，通過後
    再處理。乙○○8/23」、「以後如果不清，由黃晴美全權負
    責8/23」等語，且簽名、捺指印為證，並非交付返還出資額
    之用，上訴人確有向被上訴人借貸未清償，且對於協議書約
    定事項亦未履行，被上訴人依法聲請強制執行，於法有據，
    上訴人提起本件訴訟，顯無理由等語，資為抗辯。
三、兩造不爭執之事實：
  (一)被上訴人持有上訴人共同簽發之系爭本票，據以向本院聲請
    裁定准予強制執行（本院84年度票字第5574號）。被上訴人
    以上開本票裁定及確定證明書、本院88年度聲字第912號民
    事裁定及確定證明書為執行名義，向本院聲請對上訴人之財
    產為強制執行，經本院以89年度執字第26656號並囑託臺灣
    臺北地方法院以89年度執助丑字第1535號對上訴人之財產為
    執行在案。
  (二)被上訴人另持有上訴人乙○○簽發附表二所示之本票7紙，
    亦據以向本院聲請裁定准予強制執行（本院87年度票字第24
    45號）。
  (三)上訴人乙○○曾在帳冊頁紙親書字據載明：「8/00 0000000
    與9/00 0000000含我的工程款，希望能相助通過後再處理。
    乙○○8/23」、「以後如果不清，由黃晴美全權負責8/23」
    等語，並簽名、捺指印為證。
  (四)被上訴人曾於83年4月30日匯款1,500,000元至上訴人乙○○
    設在合作金庫第0000000000000號帳戶內，而貸與上訴人乙
    ○○上開款項，上訴人乙○○已於83年5月1日簽發同額、受
    款人為被上訴人、付款人合作金庫臺南支庫、票據號碼0000
    000號支票1紙予被上訴人，被上訴人於83年5月2日將該支票
    存入兌現。
  (五)被上訴人尚執有另紙上訴人乙○○所簽發、票面金額2,000,
    000元、發票日84年12月31日、受款人為被上訴人、付款人
    合作金庫臺南支庫、號碼：OA0000000號之支票，經到期提
    示未獲兌現。
  (六)上訴人乙○○曾對被上訴人提出詐欺之刑事告訴，經臺灣臺
    南地方法院檢察署檢察官以90年度偵字第4032號為不起訴處
    分確定在案。
  (七)訴外人郭清財、陳合家以上訴人乙○○積欠渠等工程款項，
    曾書立同意書，表示願將協議書編號E房屋及其上土地（臺
    南縣永康市○○段217之2522地號土地及其上門牌號碼臺南
    縣永康市○○路970巷26號建物）所有權移轉登記予訴外人
    郭清財、陳合家，而上訴人乙○○依其與被上訴人簽訂之協
    議書內容約定，於對待給付被上訴人5,553,316元後，得請
    求被上訴人將上開房地移轉登記給上訴人乙○○，上訴人乙
    ○○竟怠於行使權利，經訴外人郭清財、陳合家代位上訴人
    乙○○之權利對被上訴人提起訴訟，判命被上訴人於上訴人
    乙○○給付5,553,316元時，將上開房地之所有權移轉登記
    予上訴人乙○○所有，上訴人乙○○應將前項房地移轉予訴
    外人郭清財、陳合家依應有部分分別為340/472、132/472保
    持共有（本院86年度訴字第467號、臺灣高等法院臺南分院8
    7年度上字第449號請求履行契約民事案件）。
四、按確認法律關係之訴，非原告有即受確認判決之法律上利益
    者，不得提起之，民事訴訟法第247條第1項前段定有明文。
    所謂即受確認判決之法律上利益，凡法律關係之存否於當事
    人不明確，致原告私法上之地位有受侵害之危險，而得以對
    於被告以確認判決除去者，均屬之。本件上訴人（即原告）
    主張系爭本票為合夥清算解析、返還被上訴人之出資本息所
    簽發交付，惟其後雙方權利義務關係，已因85年3月27日協
    議書之簽訂而變更，系爭本票債權已不存在等語，為被上訴
    人所否認，並以前揭情詞置辯，是兩造間對於系爭本票債權
    之存否有爭執，且此法律關係之不明確，已致上訴人私法上
    之地位有受侵害之危險，則上訴人對被上訴人提起本件確認
    之訴，欲藉確認判決以除去其危險，揆諸前開說明，堪認有
    受確認判決之法律上利益，先予敘明。
五、得心證之理由：
　　本件兩造之爭執要點在於：(一)系爭本票係本為擔保被上訴人
    出資返還本息取回股款，或上訴人向被上訴人借款之原因事
    實所簽發交付？(二)兩造間就系爭本票是否無任何債權債務之
    原因關係存在？經查：
  (一)上訴人主張系爭本票係為擔保被上訴人合夥出資本息之返還
    所簽發交付，上訴人並未向被上訴人借貸金錢，而被上訴人
    與上訴人乙○○間於合夥清算分析後，雙方已無任何債權債
    務關係，故系爭本票之債權已不存在等語，然為被上訴人所
    否認，並以前揭情詞置辯；經查：
　1.按票據乃文義證券及無因證券，故票據上之權利義務，悉依
    票上所載文義定之，與其基礎之原因關係各自獨立。票據上
    權利之行使，不以其原因關係存在為前提，從而執票人行使
    票據上權利時，就其基礎之原因關係確係有效存在不負舉證
    責任。反之，若票據債務人以自己與執票人間所存抗辯之事
    由，對抗執票人，依票據法第13條規定意旨觀之，固非法所
    不許，惟應由票據債務人就該抗辯事由負舉證之責任，最高
    法院92年度台簡上字第29號民事裁定參照。此乃為貫徹票據
    行為無因性基本理論，所為舉證責任分配之原則。上訴人主
    張其與被上訴人間並無任何債權債務關係，系爭本票之債權
    不存在等語，為被上訴人所否認，則揆諸前開說明，上訴人
    （票據債務人）既係以自己與執票人間所存抗辯之事由，對
    抗被上訴人（執票人），依票據法第13條規定意旨及票據行
    為無因性之基本理論，上訴人就該抗辯事由即應負舉證之責
    任。
  2.本件上訴人主張系爭本票係其於85年3月27日協議前，應被
    上訴人要求簽發，用以擔保被上訴人合夥出資本息返還之用
    等情，此據上訴人乙○○於其對被上訴人提出詐欺告訴之刑
    事案件偵查中陳稱：「（告何人何事？）告丙○○（被上訴
    人）詐欺。（情形如何？）83年間，我（上訴人乙○○）和
    被告（被上訴人）合作建『家專大亨』房屋案，當時我曾簽
    發很多張本票給被告，其中一張為新臺幣（下同）5,439,68
    0 元的本票，票號284984號，當時因房屋的分割尚未定案，
    被告在84年曾請求本票裁定（84年度票字第5574號），後來
    雙方財務取得協議，我應沒有欠被告本票的錢，但被告卻在
    89 年底，將該裁定書，向臺南地院聲請強制執行（89年度
    執字第26656號），因此涉有詐欺。（協議情形？）經雙方
    協議，及臺南地院86年度訴字第467號、臺南高分院87年度
    上字第449號判決確定，我能取得坐落臺南縣永康市○○段
    217之2522地號土地及其上建物即永康市○○路970巷26號之
    房地所有權，但應對待給付5,553,316元。因我未付錢，所
    以對方也不必將房地過戶給我」等語明確，且被上訴人於前
    開案件偵查中亦不否認上訴人乙○○所陳述之上情，並陳稱
    ：「（與告訴人財務情形？）除前述告訴人（上訴人乙○○
    ）所述情形外，依協議書第二點，告訴人應負責完成房屋興
    建至完工為止，且由其負責費用，但告訴人後來卻未能繼續
    興建，我獨立出資把他完成，估花了80多萬元，尚不包括告
    訴人違約所造成我的損失。‧‧‧（為何要申請強制執行？
    ）我當初沒還告訴人（上訴人乙○○）本票，是擔心他不依
    協議書履行，後來果然如此，我才為了保障權益申請強執。
    （你所要強制執行之債權是不是對協議書第二點及其違約的
    賠償？）是的。」等語甚詳，復經本院調閱臺灣臺南地方法
    院檢察署90年度發查字第410號及90年度偵字第4032號偵查
    卷核閱無誤，參之被上訴人已自承系爭本票與合夥清算分析
    間之關聯，且被上訴人與上訴人乙○○於該次期日之陳述，
    均集中於「家專大亨」房屋案合夥清算之協議履行事宜，無
    一提及雙方另有借貸關係存在乙節，從而，堪認上訴人前開
    系爭本票係為擔保被上訴人合夥出資本息返還之主張，乃屬
    真實可採。
　3.被上訴人固辯稱：系爭本票係上訴人因雙方借貸關係結算所
    簽發交付，被上訴人因經營超商生意，隨時可以拿到金錢，
    有以現金、亦有以匯款方式交付借貸款項，惟因時間相隔太
    久，無法詳列每次借款金額，雙方確有借貸關係存在云云，
    並提出帳冊頁紙、匯款申請書、支票及退票理由單各1件為
    證（原審卷第47頁，本院卷(一)第42、133頁）。然查：
  (1)上訴人雖於卷附之帳冊頁紙上列明（84年）8月20日起至11
    月20日止之工程款，並載明：「8/00 0000000與9/00 0000
    000含我的工程款，希望能相助通過後再處理。乙○○8/23
    」、「以後如果不清，由黃晴美全權負責8/23」等語。惟該
    帳冊頁紙係使用「希望能相助通過後再處理」等字樣，而非
    一般消費借貸所用之「借據、借得（用）」等告貸字眼，且
    又無消費借貸有關借期、利息約定及擔保票據等資料之記載
    ；再，其上所載之各筆款項單項或總額、日期，無一與附表
    所示之本票金額、發票日期相同，未見二者有何關聯，且其
    金額非為整數，本票簽發日期均較上開帳冊日期為早，亦與
    一般常情不合，況被上訴人復未提出其他事證證明之，是自
    不得依前開帳冊頁紙之記載內容，據以認定兩造間有消費借
    貸之合意。
  (2)又被上訴人縱曾於83年4月30日自富邦商業銀行臺南分行匯
    款1,500,000元予上訴人乙○○設於合作金庫臺南支庫第000
    0000000000號帳戶內，而貸與上訴人上開款項，惟上訴人乙
    ○○已於83年5月31日簽發、票面金額1,500,000元、受款人
    為被上訴人、付款人合作金庫臺南支庫、票據號碼0000000
    號之支票1紙，上開支票亦經於83年5月2日存入富邦商業銀
    行臺南分行提示兌現，有匯款申請書及支票1紙足佐（本院
    卷(一)第42、111頁），兩造對此亦不否認，則此次之消費借
    貸關係已因清償而消滅，尚難以被上訴人曾有前開匯款予上
    訴人乙○○之事實，即認上訴人必有向被上訴人借貸系爭本
    票所示之款項。
  (3)另被上訴人固執有上訴人乙○○所簽發、票面金額2,000,00
    0元、發票日84年12月31日、受款人為被上訴人、付款人合
    作金庫臺南支庫、號碼：OA0000000號之支票，經到期提示
    未獲兌現，有被上訴人提出之支票及退票理由單可參（本院
    卷(一)第133頁）。惟票據債務人簽發支票之原因甚多，未必
    為借款所簽發，且其金額、發票日均與系爭本票所載不同，
    亦難認係被上訴人與上訴人乙○○間借貸關係存在之證明。
  (4)再被上訴人既主張其經營超商，隨時可拿到金錢，有以現金
    、亦有以匯款方式交付上訴人借貸之款項，則倘其果有交付
    借貸之金錢予上訴人，縱事隔多時，仍應有超商帳冊、相關
    匯款及銀行交易之紀錄可供查詢，斷無任何資料可稽之理，
    故被上訴人主張系爭本票乃上訴人乙○○向其借貸金錢所簽
    發交付云云，尚屬無據。
　(5)綜合上開兩造提出之證據資料判斷，被上訴人已於前述偵查
    中自承其聲請系爭本票准許強制執行等情，係因上訴人乙○
    ○未依協議書內容履行，保障其自身權益有關，及參酌兩造
    合夥出資及協議之情況，及附表所示本票金額、發票日、到
    期日等事項之記載，均與上訴人之主張大致相符，上訴人主
    張系爭本票係為合夥清算被上訴人之出資額本息返還所簽發
    乙節，堪可採認；而被上訴人所提上開帳冊頁紙、匯款申請
    書、支票及退票理由單等事證，皆不足證明其主張兩造有借
    貸5,439,680元之合意及被上訴人有交付上開款項與上訴人
    之事實為真正。從而，上訴人主張：其未向被上訴人借款，
    亦未收受款項，消費借貸並未成立，系爭本票非因借貸關係
    而係為擔保合夥出資額本息返還所簽發等語，堪予採信。
  (二)上訴人主張雙方已於85年3月27日就「家專大亨」房屋案簽
    訂協議書，完成合夥財產之清算分析，其權利義務有所變更
    ，故系爭本票債權不復存在等語，並提出協議書為證（本院
    卷(一)第127至130頁）。按合夥清算之順序，首應清償債務及
    收取債權，次為返還各合夥人之出資，最後始為分配剩餘財
    產（分派盈餘或虧損）；又倘合夥財產並無現金，得將合夥
    財產變為金錢，再行分配，參之民法第697至699條之規定甚
    明。上訴人乙○○與被上訴人就合夥興建「家專大亨」房屋
    案清算達成協議，同意依照黃義銘會計師彙算結果，為合夥
    財產之清算分析，並於85年3月27日簽訂協議書等情，此為
    兩造所不爭。則依上開協議書內容所示，合夥於清償債務及
    收取債權後，被上訴人應分配之款項為25,553,316元，而其
    分配之盈餘既經確定為14,636,838元，故可計算得出上訴人
    乙○○尚未返還之股款利息為10,916,478元。又兩造並不爭
    執被上訴人受分配A棟及B3棟房屋，各作價12,500,000元及
    7,5 00,000元，合計200,000,000元，扣除前開清算順序在
    先之股款利息取回金額10,916,478元，可得被上訴人最終以
    房屋作價受分配之盈餘應為9,083,522元（20,000,000-10,9
    16,478=9,083,522），由於上訴人乙○○以房屋作價所得超
    出應受分配部分5,533,316元，而被上訴人受分配A棟及B3棟
    房屋作價後，其分得盈餘金額不足5,533,316元，故上訴人
    乙○○應以現金5,533,316元補償被上訴人，被上訴人則應
    履行對待給付，將歸上訴人乙○○分得之E棟及L棟房屋依協
    議過戶，亦即上訴人乙○○應在被上訴人對待給付之同時，
    給付被上訴人現金5,533,316元，而此5,533,316元之金額，
    其性質乃為合夥盈餘之分派無誤。綜上，被上訴人於「家專
    大亨」房屋案合夥清算，清償債務及收取債權後，已受分配
    A棟及B3棟房屋（作價合計2,000,000元）及現金5,533,316
    元，其最終可受分派盈餘之數額為14,636,838元，可見上開
    現金部分均為合夥盈餘之分派，是上訴人主張被上訴人就本
    件出資股款及利息均已全數取回等語，足堪採信。
  (三)綜上所述，上訴人抗辯：被上訴人簽發之系爭本票係為擔保
    被上訴人合夥出資本息之返還所簽發交付，上訴人乙○○與
    被上訴人已於85年3月27日簽訂協議書為合夥財產之分析，
    其權利義務已經變更等語，而兩造於依85年3月27日簽訂之
    協議書為合夥財產之分析後，彼此權利義務確已變更，被上
    訴人所餘可向上訴人請求給付之5,533,316元權利，係屬於
    民法第699條所規定之合夥財產中剩餘財產分配之性質，被
    上訴人之出資額本息業已全數取回，系爭本票擔保之債權債
    務既已消滅，系爭本票債權即不復存在，則上訴人之上開主
    張，要屬有據。至被上訴人主張：系爭本票係上訴人向其借
    貸所簽發交付，並無本票債權不存在之抗辯事由存在云云，
    則無實據佐證，不足採信。從而，上訴人依此與執票人間所
    存抗辯之事由，對抗執票之被上訴人，並據以訴請確認系爭
    本票之債權（包含本金及利息債權）不存在，即屬有理，應
    予准許。原審為上訴人敗訴之判決，尚有未洽。上訴意旨指
    摘原判決不當，求予廢棄改判，為有理由，自應由本院予以
    廢棄，改判如主文第二項所示。
  (四)本件待證事實已臻明確，兩造其餘之攻擊防禦方法及舉證，
    核與判決結果已不生影響，爰不一一論述，附此敘明。
六、結論：本件上訴為有理由，依民事訴訟法第436條之1第3項、
    第450條、第78條，判決如主文。
中　　華　　民　　國　　94　　年　 　9　　月　　13　　日
                  民事第三庭    審判長法　官　張季芬
                                      法　官　高如宜
                                      法　官　郭貞秀
以上正本證明與原本無異
本判決不得上訴如對本判決所涉及之法律見解具原則上之重要性
者，得於本判決送達後二十日內向本院提出上訴狀，同時表明上
訴理由，並應選任律師為訴訟代理人。
中　　華　　民　　國　　94　　年　　 9 　　月　　14 　日
                                      書記官　陳慧玲
┌───────────────────────────────────────────┐
│附表一：本票　　　　　　　　　　　　　                           　91年度簡上字第156號│
├─┬─────┬───────┬────────┬────────┬─────┬───┤
│編│ 發票人   │發　　票　　日│ 票　面　金　額 │ 到　　期　　日 │ 本票號碼 │ 備考 │
│號│　　　　　│   （民國）　 │ 　（新台幣） 　│ 　             │ 　　　　 │   　 │
├─┼─────┼───────┼────────┼────────┼─────┼───┤
│１│ 乙○○、 │ 84年8月12日  │  5,439,680元　 │  84年10月31日  │  284984  │ 　　 │
│　│ 甲○○   │　　　　　　　│ 　　　　　　   │ 　　　　　　   │ 　　　   │      │
└─┴─────┴───────┴────────┴────────┴─────┴───┘
┌───────────────────────────────────────────┐
│附表二：本票　　　　　　　　　　　　　                           　91年度簡上字第156號│
├─┬─────┬───────┬────────┬────────┬─────┬───┤
│編│ 發票人   │發　　票　　日│ 票　面　金　額 │ 到　　期　　日 │ 本票號碼 │ 備考 │
│號│　　　　　│   （民國）　 │ 　（新台幣） 　│ 　             │ 　　　　 │   　 │
├─┼─────┼───────┼────────┼────────┼─────┼───┤
│１│ 乙○○   │ 84年8月5日   │    136,139元　 │  84年10月31日  │  284976  │ 　　 │
├─┼─────┼───────┼────────┼────────┼─────┼───┤
│２│ 乙○○   │ 84年8月5日   │  1,637,791元　 │  84年9月30日   │  284977  │ 　　 │
├─┼─────┼───────┼────────┼────────┼─────┼───┤
│３│ 乙○○   │ 84年8月5日   │    264,390元　 │  84年9月20日   │  284978  │ 　　 │
├─┼─────┼───────┼────────┼────────┼─────┼───┤
│４│ 乙○○   │ 84年8月5日   │    251,850元　 │  84年8月31日   │  284979  │ 　　 │
├─┼─────┼───────┼────────┼────────┼─────┼───┤
│５│ 乙○○   │ 84年8月5日   │     32,400元　 │  84年8月30日   │  284980  │ 　　 │
├─┼─────┼───────┼────────┼────────┼─────┼───┤
│６│ 乙○○   │ 84年8月5日   │  1,255,210元　 │  84年8月20日   │  284981  │ 　　 │
├─┼─────┼───────┼────────┼────────┼─────┼───┤
│７│ 乙○○   │ 84年8月12日  │ 15,200,000元　 │  84年9月7日    │  284982  │ 　　 │
└─┴─────┴───────┴────────┴────────┴─────┴───┘
